臺灣高等法院民事判決
110年度上易字第285號
上  訴  人  陳淑芬  

訴訟代理人  張菀萱律師
複 代理 人  林靖軒律師
被 上訴 人  張介一  
訴訟代理人  錢裕國律師
複 代理 人  廖慈怡律師
上列當事人間確認車位使用權存在事件，上訴人對於中華民國10
9年12月16日臺灣臺北地方法院109年度訴字第1111號第一審判決
提起上訴，本院於110年7月28日言詞辯論終結，判決如下：
    主  文
原判決廢棄。
被上訴人在第一審之訴駁回。
第一、二審訴訟費用均由被上訴人負擔。
    事實及理由
壹、程序方面：
    按不變更訴訟標的，而補充或更正事實上或法律上之陳述者
    ，非為訴之變更或追加，民事訴訟法第256條定有明文。本
    件被上訴人於原審聲明：確認被上訴人對坐落新北市○○區○○
    段000○號即門牌號碼新北市○○區○○路00號等公共設施地下一
    層如原判決附圖所示編號③車位（下稱系爭車位）之使用權
    存在（原審卷第359頁）。嗣於本院審理時，將上開聲明更
    正為：確認被上訴人就系爭車位之專有使用權存在（本院卷
    第164、240頁）。核其所為，係更正法律上之陳述，非為訴
    之變更，合先敘明。
貳、實體方面：
一、被上訴人主張：伊之父親即訴外人張文海於民國68年間向建
    商即上訴人父親訴外人陳志華購買坐落新北市○○區○○段000
    地號土地（權利範圍：450/10000）及同段748建號建物（權
    利範圍：全部，門牌號碼為新北市○○區○○路00號7樓，下合
    稱系爭房地）暨系爭車位。系爭車位自68年間即由張文海使
    用，張文海逝世後由伊接續使用，並按月繳納車位管理費已
    40年有餘，至108年為止並無其他住戶表示異議，系爭房地
    所屬之○○○○大廈（下稱○○大廈）全體住戶自68年間起就系爭
    車位已有由張文海專用之默示分管協議存在，張文海逝世後
    ，亦有由伊專用之默示分管協議。詎上訴人竟於108年11月2
    6日擅自於系爭車位加裝擋車架，排除伊使用系爭車位，並
    主張系爭車位專用權為其所有，爰提起本訴，請求確認伊就
    系爭車位有專有使用權存在等語。
二、上訴人則以：陳志華與地主合建○○大廈，並成立分管契約，
    由陳志華分管地下室9個車位中其中6個車位（包含系爭車位
    ），當時每個車位均單獨設立房屋稅籍登記，如出售車位即
    將稅籍之納稅義務人變更為買受人，系爭車位之稅籍納稅義
    務人於陳志華逝世前未曾由陳志華變更為他人，被上訴人亦
    未能舉證證明系爭車位已由陳志華出售予張文海。又系爭車
    位係由陳志華與地主等人成立分管契約，無由○○大廈住戶再
    另行成立默示分管契約之可能，自難認被上訴人就系爭車位
    有專有使用權存在等語，資為抗辯。
三、原審為上訴人敗訴之判決，即確認被上訴人就系爭車位之使
    用權存在。上訴人不服，提起上訴，上訴聲明：㈠原判決廢
    棄。㈡被上訴人在第一審之訴駁回。被上訴人答辯聲明：上
    訴駁回。
四、被上訴人主張其父張文海於68年間向建商即上訴人之父陳志
    華購得系爭房地，系爭房地所屬之○○大廈乃陳志華與地主合
    建，地下室共設置9個車位，早年因未辦理保存登記，每個
    車位單獨設立房屋稅籍登記，系爭車位所在地下室屬○○大廈
    之共有部分，為全體區分所有權人共有，嗣經新店地政事務
    所於84年7月間按區分所有建物共有使用部分登記為「○○段7
    49建號」等情，為被上訴人所不爭執（本院卷第98、272頁
    ），堪信為真實。惟被上訴人主張系爭車位亦為張文海向陳
    志華所購買，○○大廈住戶就系爭車位由張文海專用有默示分
    管協議存在，伊於張文海過世後繼承系爭車位之專有使用權
    云云，則為上訴人所否認，並以前詞置辯。爰就兩造爭執事
    項析述如下：
　㈠被上訴人未能舉證證明張文海有向陳志華買受系爭車位，其
    據此主張對系爭車位有專有使用權，並無理由：　
  ⒈按當事人主張有利於己之事實者，就其事實有舉證之責任，
    民事訴訟法第277條前段定有明文。被上訴人主張張文海於6
    8年間向陳志華購買系爭房地時，一併購入系爭車位云云，
    為上訴人所否認，則被上訴人自應就此有利於己之事實負舉
    證之責。
　⒉證人魏郭彩雲固證稱：伊係○○路50號4樓b棟之住戶，當時買
    房子時是伊姐姐買的，伊結婚才賣給伊，伊先出租他人，於
    70年左右始入住迄今；伊是向陳志華一起買房子和1號車位
    ，伊有完稅文件和房屋稅籍牌，房屋稅籍牌是60幾年買房子
    的時候陳志華給伊的；系爭車位是張文海在使用，伊入住後
    第一次開會在地下室，有一個王先生跟伊說2號車位是建商
    陳志華的，3號是張文海的。張文海跟伊一樣從一開始買房
    子就買了車位，一直都是這樣，有車位的人也有繳納車位管
    理費等語（原審卷第331至333頁）。惟魏郭彩雲就其買受1
    號車位之事實，於原審提出車位之買賣所有權移轉契約書、
    建築改良物測勘結果圖、契稅繳納通知書、○○○○大廈買賣契
    約書、車位之房屋稅籍牌等文件（原審卷第345至355頁）為
    證。除依○○○○大廈買賣契約書記載（原審卷第353），魏郭
    彩雲之胞姊即訴外人郭雪花向陳志華購買○○大廈房地時，確
    有一併購買1號車位外，另單獨就1號車位簽立制式之買賣所
    有權移轉契約書，並繳納車位買賣之契稅，於1號車位之建
    築改良物勘測結果圖上，尚有「本車位已售於35-3肆樓使用
    （陳志華）」之字樣，並蓋有「陳志華」之印文。然被上訴
    人未能提出張文海買賣系爭房地之契約書、買賣系爭車位之
    契約書、系爭車位之房屋稅籍牌；本院亦查無張文海於68年
    間有因承買系爭車位而辦理契稅申報完稅紀錄，此參新北市
    政府稅捐稽徵處新店分處110年5月20日新北稅店二字第1105
    335149號函（系爭新店分處函文）、本院公務電話紀錄（本
    院卷第179、180、187頁）即明；是以，卷內並無任何系爭
    車位移轉之相關書面文件資料供本院判斷張文海確有向陳志
    華購買系爭車位。魏郭彩雲前揭所稱張文海亦有一併買車位
    之證詞，除未有其他書面證據可佐外，與魏郭彩雲另證稱：
    「（當時買房子時會一起買停車位？）我是一起買。（其他
    人也會一起買車位？）別人我不知道」等語（原審卷第333
    、334頁），亦生齟齬；被上訴人未持有系爭車位之房屋稅
    籍牌亦與魏郭彩雲證稱：有買車位的原始住戶就會持有車位
    的稅籍牌等語（原審卷第337頁）不符。則魏郭彩雲是否確
    實知悉張文海有向陳志華購買系爭車位，實非無疑。至於魏
    郭彩雲證稱自一名王先生聽聞系爭車位是張文海的，開會時
    有確認位子是誰的，系爭車位一直都是張文海及其家人使用
    並繳納管理費等語，充其量只能證明魏郭彩雲曾聽聞他人說
    系爭車位是張文海的，以及系爭車位由張文海及其家人長期
    使用並繳納車位管理費，然該名「王先生」為何人？所謂系
    爭車位係張文海的依據為何？均未可知；又本於使用者付費
    原則，非車位所有權人或專用權人，因使用車位而繳納車位
    管理費亦所在多有，亦難認僅以繳納管理費即認擁有車位之
    專用權。從而，尚難以魏郭彩雲之證詞認定系爭車位係張文
    海向陳志華買受而來。
　⒊○○大廈之管理負責人李鐸雖具狀陳明：伊於70年遷入○○大廈
    迄今，早期即知系爭車位係張文海所有，張文海過世後由被
    上訴人承接；自開始繳納停車管理費起，系爭車位之停車管
    理費即由張文海繳納，張文海過世後就由被上訴人繳納等語
    （本院卷第177、第205頁），並提出103年以後之管理費存
    根聯為證（本院卷第207至215頁）。惟僅有管理費之繳納尚
    無從認定系爭車位之專用權歸屬，如同前述，李鐸就其所謂
    系爭車位係張文海所有乙節，復未提出其他證據佐證，是亦
    難以李鐸之書面陳述，認定張文海確有向陳志華購買系爭車
    位。
　⒋此外，被上訴人復未舉出其他事證證明張文海確有向陳志華
    購買系爭車位，則關於系爭車位係張文海向陳志華買受而來
    乙節，被上訴人並未舉證證明之，其主張張文海因向陳志華
    買受系爭車位而有系爭車位之專有使用權，伊繼承張文海而
    取得系爭車位專有使用權云云，實無可採。
　㈡被上訴人主張系爭車位由全體區分所有權人成立默示分管協
    議，由被上訴人取得專有使用權云云，亦無理由：　
  ⒈按98年1月23日修正公布前之民法第820條第1項規定：「共有
    物，除契約另有訂定外，由共有人共同管理之。」復按共有
    物分管契約係共有人就共有物管理方法所成立之協議，依民
    法第820條第1項規定，應由共有人全體共同協議訂定之。其
    未定有分管期限者，因終止分管契約係關於共有物管理方法
    之變更，自須經共有人全體同意，始得為之，自難認各共有
    人得隨時終止分管契約（最高法院89年度台上字第585號判
    決意旨參照）。又共有物分管契約之成立，明示或默示均可
    ，不以訂立書面為必要。倘共有人實際上約定使用範圍，對
    各自占有管領部分，互相容忍，對於他共有人使用收益各占
    有之土地未予干涉，已歷有年所，固非不得認默示分管契約
    之存在。惟按所謂默示之意思表示，除依表意人之舉動或其
    他情事，足以間接推知其有承諾之效果意思者外，倘單純之
    沉默，依交易上之慣例或特定人間之特別情事，在一般社會
    之通念，無從認為有一定之意思表示者，即不得謂為默示之
    意思表示（最高法院101年度台上字第1294號判決意旨參照
    ）。
  ⒉查系爭車位所在地下室屬○○大廈之共有部分，為全體區分所
    有權人共有，如同前述，則區分所有權人自得就系爭車位成
    立分管契約。又○○大廈係由陳志華與訴外人陳淑欽、李國琦
    、李國玉、李國儒、李國賢、李國衡、李國鐸及邱左（陳志
    華之配偶）等9人合建，業據本院調取○○大廈65建字第358號
    建築執照、67使字第634號使用執照核閱無訛，並有建照執
    照變更設計申請書、建造執照、使用執照申請書影本在卷可
    證（本院卷第289至292、329至339頁）。上訴人主張陳志華
    與合建地主間針對系爭車位成立分管契約，由陳志華取得專
    有使用權等情，業據其提出分配車位之竣工圖1份為證（原
    審卷第179頁），該竣工圖上記載「中華民國六十七年四月
    二十一日抽籤分配決定」，並有陳志華、合建人之一李國賢
    於下方簽名，地下室9個車位上，其中編號1至3、7至9號車
    位上記載陳志華，編號4至6號車位則記載合建人之一陳淑欽
    之姓名。參以向陳志華購買上開竣工圖上所示1號車位之郭
    雪花，係單獨與陳志華簽立契約買受車位，未有證據證明郭
    雪花尚須另向其他區分所有權人取得使用、購買1號車位之
    同意，而在郭雪花買受○○大廈房地及1號車位，再讓與魏郭
    彩雲，魏郭彩雲復出租予他人，嗣於70年間遷入○○大廈使用
    1號車位，再於20年前將1號車位出售予2樓之潘先生，長達
    數十年時間，除因稅務主管機關漏未移轉1號車位稅籍致上
    訴人曾有爭議外（原審卷第332、334頁），均未有其他區分
    所有權人加以異議或爭執1號車位買受人郭雪花、繼受人魏
    郭彩雲等人之專有使用權限，堪認陳志華確有單獨管理、收
    益1號車位之權利，並為其他區分所有權人（包含地主）之
    同意，始得由其一人將系爭車位之專用權出售他人。準此觀
    之，於67年5月即就系爭車位設立房屋稅籍之陳志華（參系
    爭新店分處函，本院卷第179頁），亦應推認就系爭車位有
    等同之權利。況且，被上訴人自始主張張文海係於68年間向
    陳志華購買系爭房地時一併買受系爭車位而取得系爭車位專
    有使用權，顯然被上訴人亦認同陳志華就系爭車位有單獨管
    理、收益、使用權限，則上訴人主張於○○大廈興建之初，陳
    志華與其餘區分所有權人（包含地主）已就系爭車位成立分
    管契約，約定由陳志華分管使用之，實非無據。而此分管契
    約，若未經全體區分所有權人合意終止，於嗣後繼受○○大廈
    建物之人，亦應同受拘束。被上訴人固抗辯上開分配車位之
    竣工圖未經全體區分所有權人簽名其上，惟分管契約本不以
    書面為必要，本件依其他事證已可認定陳志華於○○大廈興建
    之初就系爭車位取得分管專用之權利，不因上開竣工圖未經
    全體共有人簽名而不同。
　⒊針對系爭車位所成立之分管契約，迄今並無任何事證證明全
    體共有人或繼受之人已全體合意予以終止，則就系爭車位自
    無另行再成立默示分管契約之可能。雖依魏郭彩雲之證詞、
    李鐸之書面陳述，張文海及被上訴人自70年開始即單獨使用
    系爭車位，直至108年前，均無任何區分所有權人爭執或異
    議，惟彼等不予爭執之前提，係認為張文海係「買受」系爭
    車位而取得車位權利之人，而彼等根本對該車位無任何權利
    ，自不會予以爭執，意即，彼等不予爭執、異議，仍係受○○
    大廈合建之初，陳志華與其他區分所有權人就系爭車位成立
    分管契約所拘束，並非另行有一個默示分管之意思表示存在
    。從而，上訴人主張自68年間起，張文海即就系爭車位與其
    他共有人間有默示分管契約存在云云（本院卷第146頁），
    實無可採。
　⒋此外，除被上訴人無法證明有自陳志華處購買系爭車位外，
    卷內亦未有任何張文海自68年間就系爭車位有專有使用權之
    積極證據。縱卷內亦無事證可證陳志華自68年間張文海使用
    系爭車位起，至陳志華死亡時（107年7月9日，本院卷第129
    頁）止，有就張文海或被上訴人使用系爭車位之事作何爭執
    ，惟陳志華不予爭執之原因容有多端，亦無法排除陳志華因
    尚有另一8號車位（李鐸函文，本院卷第177頁）可使用，而
    無使用系爭車位需求，即於未有使用需求期間容認張文海或
    被上訴人使用，其亦可減免管理費之支出，故本難以陳志華
    於在世時未予爭執張文海、被上訴人使用系爭車位，即推認
    張文海或被上訴人就系爭車位有專有使用權存在。況且，陳
    志華自85年間即未長住於○○大廈，而與上訴人一家人陸續居
    住於臺北市民權東路、康寧路直至陳志華過世等情，有證人
    即上訴人之夫曾錦秋證述在卷（本院卷第238頁），則陳志
    華需用系爭車位之時間應更少，實不得以陳志華未就張文海
    或被上訴人使用系爭車位為爭執，即推認陳志華已默示同意
    張文海及被上訴人就系爭車位有專有使用權。
　⒌從而，被上訴人主張系爭車位於68年間由全體區分所有權人
    成立默示分管協議，由張文海取得系爭車位專有使用權，被
    上訴人於張文海死亡後繼受取得專有使用權云云，實無可採
    。
  ㈢上訴人否認被上訴人對系爭車位之專有使用權，並無權利濫
    用或違反誠信原則：
  ⒈按權利之行使，不得違反公共利益，或以損害他人為主要目
    的。行使權利，履行義務，應依誠實及信用方法。民法第14
    8條定有明文。又民法第148條所定權利之行使，不得以損害
    他人為主要目的，旨在限制權利人行使權利，專以損害他人
    為主要目的。若當事人行使權利，雖足使他人喪失利益，苟
    非以損害他人為主要目的，即不受該法條規定之限制（最高
    法院107年度台上字第2185號判決意旨參照）。
　⒉上訴人為坐落新店區○○段730建號物之所有權人之一，即為○○
    大廈之區分所有權人之一，亦共有系爭車位所在之○○路52號
    等公共設施即新北市○○區○○段000○號建物，此有建物登記第
    一類謄本、土地建物查詢資料在卷可證（原審卷第59至61、
    271、272頁），依登記之客觀資料，其對系爭車位本有使用
    收益之權，遑論上訴人尚主張繼承陳志華對系爭車位之專有
    使用權，則被上訴人主張對系爭車位有專有使用權，等同排
    除上訴人就系爭車位之使用權，而被上訴人復未能提出足夠
    之證據以實其說，上訴人不允所請，自屬所有權人之正當權
    能行使，難認屬權利濫用。被上訴人固稱上訴人未居住於○○
    大廈，卻於108年11月間於系爭車位加裝擋車架阻止被上訴
    人使用，任由系爭車位空置無用，顯係以損害被上訴人之利
    益為目的云云，惟兩造對系爭車位之專有使用權歸屬容有爭
    執，上訴人縱現未實際居住○○大廈，其對系爭車位之所有權
    能仍應予保障，上訴人縱有上開行為，亦係兩造無法達成共
    識後為保護自身權益所為，自難認上訴人否認被上訴人對系
    爭車位之專用權係以損害被上訴人為主要目的。
　⒊被上訴人復主張上訴人及其家人長達40年間對於張文海及被
    上訴人使用系爭車位均知之甚詳卻未表異議，足以令被上訴
    人相信其已不欲行使其權利，上訴人早於107年7月間即已因
    繼承而成為○○大廈區分所有權人之一，卻遲於108年底始行
    使其使用權，其權利行使有違誠信原則云云。惟權利行使與
    否本係權利人之自由，被上訴人並未舉證證明陳志華或上訴
    人已明確表示放棄行使系爭車位之權利，上訴人於其繼承原
    因發生後，於108年底開始行使其權利，亦與誠信原則無違
    ，更無權利濫用。　　
　㈣被上訴人請求確認對系爭車位有專有使用權存在，並無理由
    ，業經本院認定如上，上訴人另請求向新北市政府稅捐稽徵
    處新店分處函詢67年間新北市○○區○○路00號地下層之1至之4
    、48號地下層之5至之9之房屋稅籍第一次登記之納稅義務人
    名義，並調取房屋稅籍紀錄表等相關資料，以證明陳志華與
    地主等9人按分管協議取得6個停車位專用權，地主等人取得
    3個停車位專用權，並以此登記地下室停車位之房屋稅籍（
    本院卷第302頁）； 惟被上訴人表示上開證據調查與本案無
    關，無調查之必要（本院第267頁）；本院認上開證據調查
    結果不足以推翻本院認定，無調查必要，併此敘明。
五、綜上所述，被上訴人請求確認其就系爭車位有專有使用權存
    在，為無理由，不應准許。原審判命被上訴人就系爭車位之
    （專有）使用權存在，自有未洽。上訴意旨指摘原判決不當
    ，求予廢棄改判，為有理由。自應由本院廢棄改判如主文第
    二項所示。
六、本件事證已臻明確，兩造其餘之攻擊或防禦方法及所用之證
    據，經本院斟酌後，認為均不足以影響本判決之結果，爰不
    逐一論列，併此敘明。
七、據上論結，本件上訴為有理由，依民事訴訟法第450條、第7
    8條，判決如主文。
中　　華　　民　　國　　110 　年　　8 　　月　　18　　日
                  民事第二庭   
                      審判長法  官  陳容正
                            法  官  紀文惠
                            法  官  劉素如
正本係照原本作成。
不得上訴。
中　　華　　民　　國　　110 　年　　8 　　月　　18　　日

　　　　　　　　　　　　　　書記官  林宗勳